ACORDAO-COMPLETO-2420524

ACÓRDÃO 8587/2020 ATA 27/2020 - PRIMEIRA CÂMARA

VISTOS, relatados e discutidos estes autos que tratam de ato de concessão de pensão militar (inicial) emitido pelo Comando do Exército;
ACORDAM os Ministros do Tribunal de Contas da União, reunidos em Sessão da 1ª Câmara, nos termos dos arts. 71, inciso III, da Constituição Federal, 1º, inciso V, e 39, inciso II, da Lei 8.443/1992 e 260, § 1º, do RITCU e ante as razões expostas pelo Relator, em:
9.1. considerar ilegal e negar registro ao ato de concessão de pensão militar, registrado no sistema e-Pessoal sob o número 46115/2016 e instituído por João Gonzalez (XXX.956.818-XX) em favor das beneficiárias Sandra Aparecida Gonzalez Cuozzo (XXX.765.708-XX) e Selma Sanches Gonzalez (XXX.705.328-XX) ;
9.2. dispensar a devolução dos valores indevidamente recebidos até a data da ciência pelo Comando do Exército, do presente acórdão, com base no Enunciado 106 da Súmula da Jurisprudência do TCU;
9.3. determinar ao Comando do Exército que:
9.3.1. faça cessar os pagamentos decorrentes do ato impugnado, comunicando ao TCU, no prazo de 15 dias, as providências adotadas, nos termos do art. 262, caput, do Regimento Interno do TCU, do art. 8º, caput, da Resolução-TCU 206/2007 e do art. 19, caput, da Instrução Normativa-TCU 78/2018;
9.3.2. proceda à regularização do fundamento legal e da graduação que serve de base de cálculo para os proventos da pensão militar em análise;
9.3.3. emita novo ato de pensão militar, livre da irregularidade apontada, submetendo-o ao TCU, no prazo de trinta dias, consoante os arts. 262, § 2º, do Regimento Interno do TCU e 19, § 3º, da Instrução Normativa TCU 78/2018;
9.3.4. informe às interessadas que, no caso de não provimento de recurso eventualmente interposto, deverão ser repostos os valores recebidos após a ciência deste acórdão pelo Comando do Exército; e
9.3.5. comunique imediatamente às interessadas o teor do presente acórdão, encaminhando ao TCU, no prazo de 30 dias, comprovante da respectiva data de ciência, nos termos do art. 4º, § 3º, da Resolução-TCU 170/2004.

Ato de concessão de pensão militar emitido pelo Comando do Exército. Apreciação para fins de registro.

Primeira Câmara

Comando do Exército.

3. Interessadas: Sandra Aparecida Gonzalez Cuozzo (XXX.765.708-XX); Selma Sanches Gonzalez (XXX.705.328-XX).

13.1. Ministros presentes: Walton Alencar Rodrigues (Presidente), Benjamin Zymler, Bruno Dantas e Vital do Rêgo (Relator).
13.2. Ministro-Substituto presente: Weder de Oliveira.

Selma Sanches Gonzalez e Sandra Aparecida Gonzalez Cuozzo

VITAL DO RÊGO

Adoto como relatório, com os devidos ajustes de forma, a instrução elaborada no âmbito da Secretaria de Fiscalização de Pessoal (peça 4) , com a qual se manifestou de acordo o corpo gerencial daquela unidade técnica especializada (peça 5) , a seguir transcrita:
INTRODUÇÃO
Trata-se de ato de pensão militar, submetido, para fins de registro, à apreciação do Tribunal de Contas da União (TCU) , de acordo com o art. 71, inciso III, da Constituição Federal.  Os atos foram cadastrados e disponibilizados ao TCU por intermédio do Sistema e-Pessoal, na forma do art. 2º e 4º da Instrução Normativa TCU 78/2018.
EXAME TÉCNICO
Os procedimentos para exame, apreciação e registro de atos de pessoal encontram-se estabelecidos na Instrução Normativa TCU 78/2018 e na Resolução TCU 206/2007. Essas normas dispõem que os atos de pessoal disponibilizados por meio do e-Pessoal devem ser submetidos previamente a críticas automatizadas, com base em parâmetros predefinidos.
As críticas das informações cadastradas na etapa de coleta do ato foram elaboradas e validadas levando-se em conta as peculiaridades de cada ato. Os itens verificados nessa etapa são inerentes a dados cadastrais, fundamentos legais, mapa de tempo, ficha financeira, assim como eventuais ocorrências de acumulação. Trata-se de verificações abrangentes, minuciosas e precisas e sem a necessidade de ação humana e, portanto, menos suscetível a falhas. As críticas aplicadas estão discriminadas no sistema, no Menu e-Pessoal, opção "Crítica", que podem ser acessadas mediante concessão de perfil específico a servidores do TCU responsáveis pela análise.
Além das críticas automatizadas, há verificação humana adicional no caso de haver alertas do sistema ou informações não formatadas, como esclarecimentos do gestor ou do controle interno.  
As críticas também consideram os registros do Sistema Integrado de Administração de Recursos Humanos (Siape) . O Siape disponibiliza informações atualizadas sobre as parcelas que integram os proventos, diferentemente, portanto, do e-Pessoal, que informa as parcelas no momento do registro do ato. 
Essa confrontação com o Siape fornece uma visão atual e verdadeira da situação, o que permite descaracterizar irregularidades e inconsistências que, embora constantes do e-Pessoal, já foram corrigidas.
As verificações detectadas nos atos encontram-se discriminadas na aba de pendências de cada ato no sistema e-Pessoal, bem como nos espelhos dos atos contemplados por esta instrução.
Exame das Constatações
É oportuno informar que o amparo legal para reforma do instituidor Sr. JOAO GONZALEZ, CPF 087.956.818-6, qual seja o Decreto Lei nº 3.940/41, art. 75, letras "a" e "b" e artigo 76, letras "a", "b", "c" e "d" e § 1º, deve ser aplicado para os seguintes militares: aos Subtenentes, Sargentos-Ajudantes e Primeiros Sargentos por incapacidade física definitiva ou invalidez. O instituidor em questão era 3º Sargento da ativa, ou seja, graduação não agraciada com nenhuma majoração especial que pudesse fazer com que recebesse proventos relativos ao posto de Capitão. 
Assim, na situação em tela, o instituidor foi reformado na ativa com proventos de Capitão sem que houvesse amparo legal para tal majoração da graduação de 3º Sargento para o posto de Capitão, segue amparo apresentado no ato, in verbis:
Decreto Lei nº 3.940/41
 (...) 
Art. 75. Os Sub-Tenentes, Sargentos-Ajudantes e Primeiros Sargentos serão reformados:
a) por incapacidade física definitiva ou invalidez;
b) por incapacidade declarada em inspeção de saude, após um ano de doença, ressalvada a restrição do parágrafo único do art. 31;
c) por ter atingido a idade limite de permanência na Reserva.
Parágrafo único. Aplica-se às demais praças o disposto nas letras a e b do presente artigo, exceto a restrição do parágrafo único do art. 31.
Art. 76. A incapacidade nos casos das letras a e b do artigo anterior, verificada em inspeção de saúde, poderá ser consequente de:
a) moléstia contraída ou ferimentos recebidos em campanha ou na manutenção da ordem pública, ou, ainda, moléstia deles proveniente;
b) desastre ou acidente em serviço;
c) moléstia adquirida em tempo de paz, com relação de causa e efeito às condições inerentes ao serviço;
d) tuberculose ativa, alienação mental, neoplasia maligna, cegueira, lepra ou paralisia;
e) acidente sofrido fora do serviço ou moléstia não adquirida no mesmo.
§ 1º Os incapacitados pelas causas previstas nas letras a, b, c e d deste artigo serão reformados, qualquer que seja o seu tempo de serviço.
§ 2º Os incapacitados, porém, pelas causas previstas na letra e do mesmo artigo, só serão reformados nos casos seguintes:
a) desde que sejam Subtenentes, Sargentos-Ajudantes e Primeiros Sargentos e contém mais de dez anos de serviço;
b) todas as praças que contem, no mínimo, um ano de serviço e que sejam julgadas impossibilitadas de prover a subsistência.
§ 3º Os casos previstos neste artigo, exceto o das letras d e e serão provados por meio de inquérito sanitário de origem, termo de acidente, atestado de origem ou ficha de evacuação.
§ 4º O Ministro da Guerra poderá mandar incluir no Asilo de Inválidos da Pátria, a pedido ou ex-officio, as praças reformadas por invalidez e que não possam assegurar sua própria subsistência.
 A ilegalidade do ato de reforma atinge o ato de pensão militar em tela, uma vez que a base de proventos é a mesma e não há amparo para a majoração desde a ocasião da reforma inicial.
 No que se refere à acumulação de cargos/proventos públicos, verifica-se que as beneficiárias Sras. SELMA SANCHES GONZALEZ, CPF: XXX.705.328-XX, e SANDRA APARECIDA GONZALEZ CUOZZO, CPF: XXX.765.708-XX, acumulam uma aposentadoria do INSS cada uma, situação amparada pelo art. 29 da lei nº 3.765.
CONCLUSÃO 
 A abrangência e a profundidade das verificações levadas a efeito fundamentam convicção de ilegalidade do ato. Assim, cabe proposta no sentido de que seja considerado ilegal, negando-lhe o registro. 
PROPOSTA DE ENCAMINHAMENTO
Ante o exposto, com fundamento nos arts. 71, inciso III, da Constituição Federal, 1º, inciso V, e 39, incisos I e II, da Lei 8.443/1992 e 260, § 1º e 5º, do Regimento Interno do Tribunal de Contas da União, bem como art. 7º, § 4º da IN 78/2018, propõe-se:
a) considerar ilegal o ato de concessão de pensão constante neste processo; 
b) dispensar o ressarcimento das quantias indevidamente recebidas de boa-fé pelas interessadas, consoante o disposto no Enunciado 106 da Súmula da Jurisprudência do TCU;
c) determinar ao Comando do Exército que:
c.1) no prazo de 15 (quinze) dias, a contar da ciência desta Deliberação, abstenha-se de realizar pagamentos decorrentes do ato impugnado, sujeitando-se a autoridade administrativa omissa à responsabilidade solidária, nos termos do art. 262, caput, do Regimento Interno/TCU;
c.2) dê ciência, no prazo de 15 (quinze) dias, a contar do recebimento da notificação deste Acórdão, à beneficiária, encaminhando a este Tribunal, no prazo de 30 (trinta dias) , comprovante da referida ciência; e
c.3) alerte aos beneficiários que o efeito suspensivo proveniente da interposição de possíveis recursos perante o TCU não as exime da devolução dos valores percebidos indevidamente após a respectiva notificação, caso os recursos não sejam providos.
d) esclarecer à unidade de origem, com supedâneo no art. 262, § 2º, do Regimento Interno, que a concessão considerada ilegal poderá prosperar mediante a emissão e o encaminhamento a este Tribunal de novo ato concessório, escoimado das irregularidades apontadas nestes autos;
e) proceda a regularização do posto/graduação que serve de base para o cálculo dos proventos de pensão militar;
f) determinar à Secretaria de Fiscalização de Pessoal que monitore o cumprimento das medidas indicada nos subitens 13.d. e 13.e. supra, representando a este Tribunal, caso necessário.
O Ministério Público junto ao TCU, representado nos autos pela Procuradora-Geral Dra. Cristina Machado da Costa e Silva, manifestou-se de acordo com a proposição da unidade técnica (peça 6) .
É o Relatório.

não há.

Procuradora-Geral Cristina Machado da Costa e Silva.

PENSÃO MILITAR. CONCESSÃO DECORRENTE DE ATO DE REFORMA, CUJO FUNDAMENTO LEGAL, LASTREADO NO DECRETO LEI 3.940/1941, NÃO AMPARAVA O INSTITUIDOR COM O BENEFÍCIO QUE LHE FOI DEFERIDO. IRREGULARIDADE QUE SE COMUNICA PARA A PENSÃO MILITAR. ILEGALIDADE. DETERMINAÇÕES.

PENSÃO MILITAR (PMIL)

Secretaria de Fiscalização de Pessoal (Sefip).

Trata-se de ato de concessão de pensão militar (inicial) emitido pelo Comando do Exército e instituído pelo Sr. João Gonzalez em favor das beneficiárias Sandra Aparecida Gonzalez Cuozzo e Selma Sanches Gonzalez. 
A Sefip, na instrução de peça 4, propõe considerar ilegal a concessão. Isso, porque, a mencionada pensão militar deriva de reforma fundamentada no Decreto Lei 3.940/1941, por meio da qual o instituidor foi inativado com proventos de capitão, a despeito de ocupar na ativa, a graduação de 3º Sargento, graduação está não amparada pelo fundamento legal utilizado.
O Ministério Público junto ao TCU, no parecer de peça 6, ratificou a proposta formulada pela Sefip.   
-II-
Registro minha concordância integral com a proposta formulada pela unidade técnica, aquiescida pela manifestação do MPTCU, razão pela qual acolho os pareceres precedentes por seus próprios fundamentos, valendo-me, para tanto, da técnica da motivação per relationem, nos termos do art. 2º, § 3º, do Decreto 9.830, de 10 de junho de 2019, sem prejuízo de tecer os comentários a seguir.
Preliminarmente vale dizer que o ato em questão foi disponibilizado ao TCU em 13/12/2016, portanto, há menos de 5 (cinco) anos, situação que à luz do entendimento firmado a partir da prolação do Acórdão 587/2011-TCU-Plenário, dispensa a oitiva dos beneficiários dos atos mesmo quando a decisão puder culminar na negativa de registro.
Observo que o instituidor João Gonzalez, ocupava, na ativa, a graduação de 3º Sargento. Em 31/8/1948 o referido ex-militar que na ocasião contava com 7 anos, 8 meses e 14 dias de tempo de serviço, foi reformado com base no seguinte fundamento legal:
"Decreto Lei nº 3.940/41, art. 75, letras "a" e "b" e artigo 76, letras "a", "b", "c" e "d" e § 1º - Reforma aos Sub-Tenentes, Sargentos-Ajudantes e Primeiros Sargentos por incapacidade física definitiva ou invalidez"
Analisando o referido fundamento legal, verifico que ele não ampara a graduação de terceiro sargento de forma que, por ausência de previsão legal, não poderia se aplicar ao instituidor da pensão em análise. Senão vejamos os termos da referida norma:
Decreto Lei 3.940/1941
Art. 75. Os Sub-Tenentes, Sargentos-Ajudantes e Primeiros Sargentos serão reformados:
a) por incapacidade física definitiva ou invalidez;
b) por incapacidade declarada em inspeção de saúde, após um ano de doença, ressalvada a restrição do parágrafo único do art. 31;
c) por ter atingido a idade limite de permanência na Reserva.
Parágrafo único. Aplica-se às demais praças o disposto nas letras a e b do presente artigo, exceto a restrição do parágrafo único do art. 31.
Art. 76. A incapacidade nos casos das letras a e b do artigo anterior, verificada em inspeção de saude, poderá ser consequente de:
a) moléstia contraída ou ferimentos recebidos em campanha ou na manutenção da ordem pública, ou, ainda, moléstia deles proveniente;
b) desastre ou acidente em serviço;
c) moléstia adquirida em tempo de paz, com relação de causa e efeito às condições inerentes ao serviço;
d) tuberculose ativa, alienação mental, neoplasia maligna, cegueira, lepra ou paralisia;
e) acidente sofrido fora do serviço ou moléstia não adquirida no mesmo.
§ 1º Os incapacitados pelas causas previstas nas letras a, b, c e d deste artigo serão reformados, qualquer que seja o seu tempo de serviço.
§ 2º Os incapacitados, porém, pelas causas previstas na letra e do mesmo artigo, só serão reformados nos casos seguintes:
a) desde que sejam Sub-Tenentes, Sargentos-Ajudantes e Primeiros Sargentos e contém mais de dez anos de serviço;
b) todas as praças que contem, no mínimo, um ano de serviço e que sejam julgadas impossibilitadas de prover a subsistência.
§ 3º Os casos previstos neste artigo, exceto o das letras d e e serão provados por meio de inquérito sanitário de origem, termo de acidente, atestado de origem ou ficha de evacuação.
Observa-se, ainda, que não consta do ato, a fundamentação legal para majorar os proventos do instituidor de 3º sargento para Capitão, o que equivale à seis graduações acima da ocupada pelo militar quando estava em atividade.
Destaco que, nos artigos 50 e 51 do já referido Decreto Lei consta que: 
Art. 50. A transferência para a inatividade é concedida sempre no mesmo posto ou graduação, ressalvadas as exceções contidas em outros dispositivos do presente decreto-lei. Quando se tratar de oficial será apostilada na própria patente.
Art. 51. O militar incapacitado para o serviço militar em virtude de moléstia ou ferimentos adquiridos em campanha, ou na defesa da ordem constituída, ou, ainda, em consequência de moléstia deles proveniente, será promovido ao posto imediatamente superior e, em seguida, reformado com as vantagens do novo posto qualquer que seja o seu tempo de serviço.
§ 1º Os benefícios e favores deste artigo aplicam-se também:
a) ao militar que se encontrar em serviço nas Forças Públicas, em comissões de limites ou nas circunstâncias do art. 33, quando acidentado no respectivo serviço;
b) ao militar manipulador de radiologia, vitimado no exercício da profissão e ao militar acidentado no serviço ou na instrução, qualquer que seja a natureza do acidente;
c) ao militar que se incapacitar definitivamente em consequência de moléstia infecciosa contraída em serviço nas fronteiras, desde que a moléstia seja aí endêmica ou tenha aí o seu habitat natural.
É condição indispensável para aplicação deste parágrafo que a incapacidade torne o militar impossibilitado para qualquer trabalho.
Caso não aconteça essa circunstância, o militar será reformado no mesmo posto ou graduação.
Verifico que a norma em comento tratou, ainda, no seu art. 52 da eventual incapacitação física dos militares, nos termos a seguir:
Art. 52. O Sub-Tenente, Sargento-Ajudante e 1º Sargento que em campanha e no exercício das funções de oficial, incapacitar-se fisicamente, será equiparado em direitos, vantagens e regalias ao 2º Tenente. Para os efeitos deste artigo é indispensável que o exercício das funções de oficial resulte de ordem expressa, oficialmente publicada, de autoridade competente.
Portanto, nem mesmo os Subtenentes, Sargentos-Ajudante e 1º Sargentos poderiam, com fundamento no referido decreto, serem reformados no posto de Capitão. No caso concreto dos autos, tal majoração, por não encontrar amparo legal, impossibilita o registro da pensão militar em análise. 
Diante do que restou brevemente demonstrado e considerando que o ato de pensão militar é distinto do ato de concessão de reforma dele derivado, a pensão militar instituída por João Gonzalez não reúne condições para receber a chancela da legalidade. Nada obstante, cabe determinação para que o Comando do Exército proceda à correção do fundamento legal utilizado, bem assim do posto que serve de base de cálculo para os proventos da referida pensão militar.
	Ante o exposto, VOTO para que seja adotada a minuta de acórdão que ora trago ao exame deste Colegiado.
TCU, Sala das Sessões Ministro Luciano Brandão Alves de Souza, em 11 de agosto de 2020.
Ministro VITAL DO RÊGO 
Relator